【裁判字號】    92,訴,855
【裁判日期】    971231
【裁判案由】    償還犯罪被害補償金
【裁判全文】
臺灣桃園地方法院民事裁定               92年度訴字第855號
原      告  台灣桃園地方法院檢察署
法定代理人  辛○○
訴訟代理人  丁○○
            子○○
被      告  癸○○    現於臺灣花蓮監獄執行
            己○○    現於臺灣台南監獄執行
            戊○○
                        號
                        ）
            庚○○    現於臺灣臺北監獄執行
            壬○○    現於臺灣花蓮監獄執行
上列當事人間請求償還犯罪被害補償金事件，本院裁定如下：
    主  文
原告之訴駁回。
訴訟費用由原告負擔。
    事實及理由
一、本件原告法定代理人原為陳守煌，嗣由辛○○接任法定代理
    人，並於民國97年8 月7 日具狀承受訴訟，有聲明承受訴訟
    狀一紙在卷可稽，於法並無不合，應予准許。
二、本件原告起訴主張：
  (一)緣訴外人鍾炳德（於89年3 月22日死亡）何志媛（於89年2
    月15日死亡）生前原係夫妻，因相處不睦而於88年10 月15
    日離婚，兩人所生之子即同案被告甲○○（原名鍾陽凱，另
    為判決）約定從母姓。
  (二)訴外人鍾炳德夥同被告癸○○、己○○、庚○○、壬○○、
    戊○○（另為裁定）等人，擬以何志媛為被保險人，以其為
    受益人，向各保險公司投保或提高何志媛原有保險之投保金
    額，再以製造假車禍方式殺害何志媛，藉以詐領高額保險金
    （下稱系爭保險金），鍾炳德先於89年1 月20日向國華人壽
    保險公司申請將系爭國華人壽意外險契約之給付額度提高為
    500 萬元，且加保壽險100 萬元及附加配偶平安險200 萬元
    ；另於89年2 月2 日，向第3 人遠雄人壽保險股份有限公司
    為何志媛投保壽險400 萬元及意外險600 萬元，均以其自身
    為受益人。鍾炳德即於同年2 月15日以電話向何志媛佯稱約
    定上合作金庫見面，欲支付贍養費100 萬元何志媛不疑有他
    ，駕駛車牌號碼W6─6981號自用小客車搭載被告甲○○，行
    經大園鄉田心村20號前，被告戊○○即依前開計畫故意駕車
    搭載壬○○自後方碰撞何志媛之座車2 次，何志媛受撞後下
    車質問被告戊○○何以故意碰撞其車之際，被告庚○○駕即
    由後方以高速駕駛車號JQ-7849 號自小客車至現場撞擊站在
    路中之何志媛，何志媛被撞後，當場倒地，被告庚○○復倒
    車輾壓後再往前駛離現場，致何志媛因遭受上開撞擊及輾壓
    ，經送醫不治死亡。同案被告癸○○、己○○、庚○○、壬○○、戊○○經檢察官提起公訴，並經法院判決有罪確定。
  (三)因被害人何志媛死亡，所需支付之喪葬費用及被害人何志媛
    應負之法定扶養費用，經原告所屬犯罪被害人補償審議委員
    會決定補償被害人之母何謝梨妹628,448 元，被害人之父乙○○498,718 元，並分於90年6 月21日、90年8 月10日如數
    支付予被害人之母何謝梨妹及乙○○。
  (四)本於犯罪被害人保護法第12條規定，請求損害賠償，並聲明
    ：被告應連帶給付原告1,127,166 元，及自起訴狀繕本送達
    翌日起至清償日止，按年息百分之五計算之利息。
三、按確定判決，除當事人外，對於訴訟繫屬後為當事人之繼受
    人者，及為當事人或其繼受人占有請求之標的物者，亦有效
    力。對於為他人而為原告或被告者之確定判決，對於該他人
    亦有效力。民事訴訟法第401 條第1 項、第2 項分別定有明
    文；又原告之訴，有訴訟標的為確定判決之效力所及者，法
    院應以裁定駁回之，亦為同法第249 條第1 項第7 款明文規
    定。又按為保護因犯罪行為被害而死亡者之遺屬或受重傷者
    ，以保障人民權益，促進社會安全，特制定本法，此為犯罪
    被害人保護法第1 條所揭櫫之立法意旨。而犯罪被害補償制
    度目的在於補償被害人因犯罪所受之損害，屬於侵權行為損
    害賠償制度中填補損害方法之一環。其立法緣由為犯罪被害
    人之損害賠償，早昔多因未能發覺或緝獲犯罪者，或縱然緝
    獲犯罪者，亦因其欠缺資力，或因訴訟過程冗長，使得被害
    人欲循通常法律程序謀求救濟，往往難以實現，引發被害人
    或其家屬因未能即時取得賠償，彌補損害，於頓失金錢收入
    或經濟來源下產生個人、家庭及社會問題，為消弭此種不平
    現象，立法者考量任一國民皆有成為犯罪被害者之可能，遂
    將犯罪被害風險予以分散，歸由全體國民所組成之國家機關
    承擔，進而建立具有公益性格之犯罪被害補償制度，究其本
    質，既將個人犯罪被害之風險分散予群體，又繫於將來不確
    定之事實，具保險制度之特徵，兼有公益性格。再，侵權行
    為法之目的在於填補損害，並非謂請求權人可自損害過程中
    獲得額外利益。請求權人所受之賠償自不得逾越損害之範圍
    ，自不待言。另一方面，就侵權行為本應負損害賠償責任之
    人，亦不能因社會保險制度存在而冀免其責。申言之，社會
    保險制度乃是立法者於現行侵權行為法之架構外所額外增設
    之特殊救濟途徑，其給付具有補充性格，此自犯罪被害人保
    護法第11條規定「依本法請求補償之人，已受有社會保險、
    損害賠償給付或因犯罪行為被害依其他法律規定得受之金錢
    給付，應自犯罪被害補償金中減除之。」，即可窺見一斑。
    再者，犯罪被害人保護法第12條第1 項、第2 項規定「國家
    於支付犯罪被害補償金後，於補償金額範圍內，對犯罪行為
    人或依法應負賠償責任之人有求償權。前項求償權，由檢察
    官行使。」之求償規定，旨在使得本應負損害賠償責任之人
    終須填補損害，不能因犯罪被害補償制度之存在而免除其於
    侵權行為法上損害賠償責任。由此可知，犯罪被害人保護法
    所稱之求償權當係承襲補償對象本來於私法上對於犯罪者得
    主張之損害賠償請求權，即補償機關對於犯罪者之求償權乃
    繼受補償對象對於犯罪者之損害賠償請求權而來。核其法律
    性質，應屬於「法定之債權讓與」，亦即被害人或被害人遺
    屬自國家獲得犯罪被害補償金之同時，不待被害人或被害人
    遺屬另為債權讓與之表示，其對加害人之損害賠償請求權即
    依法移轉國家。民法債編關於債權讓與之規定，係雖規定債
    權依契約約定移轉之情形，惟法定債權讓與及意定債權讓與
    之差別，在於前者因法律規定而生讓與效力，後者因當事人
    意思表示一致而生讓與效力，然第三人均不因而加重或減輕
    責任。換言之，民法債編關於債權讓與規定，立法者預想之
    利益狀況及其重視之利益要素，與法定債權讓與之利益狀況
    一致，民法債編關於債權讓與之規定，自類推適用於法定債
    權讓與之情形。
四、原告主張之事實，有台灣高等法院91年度上重更(二)字第36號
    刑事判決、最高法院91年度台上字第2131號刑事判決、台灣
    桃園地方法院檢察署犯罪被害人補償審議委員會89年度補審
    字第27號決定書、乙○○及丙○○○之儲金簿影本為證，原
    告之主張，自為真實可信。惟查，本件訴外人即犯罪被害人
    乙○○及丙○○○因本件侵權行為訴請被告損害賠償事件，
    業經本院89年度重訴字第429 號民事判決被告應連帶給付原
    告丙○○○4,821,788 元，應連帶給付乙○○4,298,018 元
    。被告癸○○不服上訴，經台灣高等法院96年度重上訴字第
    30號民事判決駁回上訴，被告癸○○不服上訴，經最高法院
    以97年度台上字第2440號民事判決駁回上訴確定，有原告提
    出之上揭第一、二審判決書電腦版本及同案被告甲○○提出
    之最高法院書記處通知為證。查，本件原告請求項目金額，
    已由訴外人乙○○、丙○○○就同一事件起訴，並獲勝訴判
    決確定之後。原告係因犯罪被害人保護法第12條第1 項、第
    2 項規定對被告求償，核其法律性質，雖屬法定之債權讓與
    ，亦即訴外人乙○○、丙○○○自國家獲得犯罪被害補償金
    之同時，不待其另為債權讓與之表示，其對被告之損害賠償
    請求權即依法移轉國家，並由原告行使。然，原告對被告之
    求償權既係繼受訴外人乙○○、丙○○○即補償對象對於犯
    罪者之損害賠償請求權而來，已如前述，原告於訴外人乙○○、丙○○○就同一事件起訴，並獲勝訴判決確定後，繼受
    為訴訟標的之法律關係即對被告之本件侵權行為損害賠償請
    求權，自為前訴既判力效力所及，而不得再行起訴。依前說
    明，原告對已為確定判決效力所及，而不得再行起訴之同一
    事件，再行起訴，其訴自非合法，應予裁定駁回。
五、據上論結：依民事訴訟法第249 條第1 項第7 款、第95條、
    第78條，裁定如主文。
中    華    民    國    97    年    12    月    31    日
                  民事第一庭    法  官  吳爭奇
以上正本係照原本作成。
如對本判決上訴，須於判決送達後20日內向本院提出上訴狀。
中    華    民    國    98    年     1    月     5    日
                                書記官  梁麗雲


司法院資訊處製作；財團法人民間司法改革基金會備份。
